【裁判字號】    98,訴,16
【裁判日期】    990908
【裁判案由】    損害賠償
【裁判全文】
臺灣臺東地方法院民事判決                98年度訴字第16號
原      告  甲○○
訴訟代理人  李泰宏律師
被      告  乙○○
上列當事人間請求損害賠償事件，由本院刑事庭移送前來，本院
於民國99年9月8日言詞辯論終結，判決如下：
    主      文
被告應給付原告新臺幣參拾萬元，及自民國九十六年十月十九日
起至清償日止，按週年利率百分之五計算之利息。
訴訟費用由被告負擔。
    事實及理由
壹、原告方面：
    被告對原告有：如(1)本院刑事庭於97年12月23日以96年度訴
    字第243號刑事判決事實欄所載：行使偽造私文書之犯罪行
    為；(2)臺灣高等法院花蓮分院刑事庭於98年9月9日以98年度
    上訴字第43號刑事判決事實欄內所載：詐欺之犯罪行為，而
    原告即因被告犯罪而受有名譽、信用之損害，且情節重大，
    故原告自得對被告請求賠償相當之金額。爰依刑事訴訟法48
    7條1項，及民法184條第1項前段、195條第1項前段侵權行為
    之法律關係起訴，並聲明求為判決：被告應給付原告新臺幣
    （下同）300,000元，及自民國96年10月19日（即起訴狀繕
    本送達被告之翌日）起至清償日止，按週年利率百分之5計
    算之利息｛見本院卷（下同）第134頁至第135頁｝。
貳、被告方面：
    被告未於言詞辯論期日到場，亦未提出書狀，作何聲明或陳
    述。
參、下列事實為原告所不爭執（第135頁至第138頁），自應堪信
    為真實，本院爰逕採為辯論及判決之基礎。
  一、對臺灣高等法院花蓮分院刑事庭於98年9月9日以98年度上
      訴字第43號刑事判決，並在該判決書事實欄內認定「..二
      、乙○○於95年間在臺東縣長濱鎮及成功鎮從事不動產買
      賣賺取價差為業，因見甲○○所有之臺東縣長濱鄉○○段
      八桑安小段57號（嗣分割為同小段57號及57-2號）土地及
      其上建物（長濱鄉○○段133號）有分割轉售得利之價值
      ，明知其無資力亦無意願支付全部買賣價金，竟意圖為自
      己不法之所有，佯以欲購買上開房地，透過甲○○之友人
      曾訓孺介紹認識甲○○後，談妥買賣價金及付款條件後，
      乙○○乃偕同有業務往來之永川代書事務所代書助理丙○○於95年8月27日自臺北攜帶現金新臺幣（下同）10萬元
      至臺東辦理簽約過戶事宜，不知情之丙○○為賺取外快，
      乃與乙○○一同至臺東縣成功鎮甲○○與其夫高澄裕所開
      設之澎湖海產店，丙○○並以代書身分自居，乙○○乃與
      甲○○於當日簽訂買賣契約書，約定：以242萬元之價格
      買賣上開土地及建物，甲○○應將上開57地號土地分割成
      建物所在與非建物在內之土地2筆，乙○○於簽約時須先
      支付10萬元予甲○○、於賣方甲○○交付辦理所有權移轉
      登記應備文件及所有權移轉登記完成7日內，分別支付100
      萬元及132萬元等內容，並由丙○○以代書身份擔任見證
      人，乙○○並當場先給付10萬元以取信甲○○。三、同年
      9月7日，因黃暉隆在網路上知悉上開不動產欲出售之訊息
      後，至該處觀看上開建物及座落之基地（即分割後含建物
      之土地）表示有意購買，乙○○即以所有權人身分應允，
      雙方並協議以210萬元買賣上開建物及基地。同年9月12日
      上午10時許，乙○○先前往花蓮縣玉里鎮玉溪農會辦公室
      二樓，與黃暉隆商討買賣事宜，經黃暉隆委託其大嫂饒錦
      美及饒錦美從事代書業務之友人葉素芬審視土地登記謄本
      後，發現該不動產係登記在甲○○名下，遂要求乙○○應
      提出甲○○之委託書始願簽立買賣契約。乙○○為求出售
      上開房地早日取得價金並節省規費，決定將上開不動產直
      接從甲○○名下移轉給黃暉隆，而丙○○為順利取得乙○○給付之代書費用，遂共同基於行使偽造私文書及使公務
      員登載不實之犯意聯絡，於同日（即12日）中午，由丙○○陪同乙○○至甲○○夫婦所開設之澎湖海產店內，先由
      乙○○依約交付100萬元支票給甲○○，致甲○○不疑而
      陷於錯誤，由其夫高澄裕將甲○○之印鑑章交予丙○○在
      3份買受人空白之土地建築改良物買賣所有權移轉契約書
      上蓋印後，再將身分證正本及上開印鑑章等辦理所有權移
      轉登記應備之資料交予丙○○辦理過戶及貸款，乙○○因
      而詐得甲○○上開土地及建物辦理過戶之相關憑證。乙○○及丙○○取得甲○○之身分證及印鑑章後，隨即於同日
      在不詳之地點，共同偽造甲○○為委託人之委託書1紙後
      簽署甲○○之署押，並由丙○○取出甲○○上開印鑑章後
      加以盜蓋，致生損害於甲○○。同日晚間乙○○連絡黃錦
      福等人表示已獲授權可以簽約，並與丙○○一同至饒錦美
      位於花蓮縣玉里鎮○○○街3號之住處，出示上開偽造之
      委託書、權狀及甲○○之印鑑章、身分證正本等物而行使
      之，致黃暉隆等人誤信乙○○係甲○○之代理人而有權以
      甲○○名義訂立買賣契約，而饒錦美之夫即黃暉隆之兄黃
      錦福亦生購買上開已分割、其上未有建物之57-2號土地之
      意，遂由黃錦福兼代表其弟黃暉隆，與乙○○合意共以總
      價370萬元，買受上開已分割成2筆之土地及建物全部，於
      簽訂書面買賣契約時，丙○○則提出甲○○之印鑑章在上
      開買賣契約書上用印，乙○○並以甲○○代理人身份，在
      買賣契約書賣方欄上偽簽「甲○○（代）」之署押，於賣
      方代理人欄中簽署乙○○之姓名，而偽造甲○○為出賣人
      之買賣契約2份，將上開不動產轉賣於黃暉隆及黃錦福。
      同月18日，乙○○及丙○○再承前偽造文書之共同犯意聯
      絡，由丙○○在上開3份欲送往地政事務所辦理登記之土
      地建築改良物買賣所有權移轉契約書上，填寫立約日期及
      相關資料，據以偽造甲○○因買賣原因而將上開不動產所
      有權移轉予黃暉隆、黃錦福之私文書；同月25日，再由丙○○透過不知情之代書陳國鎮，持上述偽造之3份土地建
      築改良物買賣所有權移轉書，向臺東縣成功地政事務所辦
      理上開不動產所有權移轉登記，致該地政事務所不知情之
      公務員誤信上開不動產業經甲○○出售並移轉所有權予黃
      暉隆、黃錦福，而將上開不動產之所有權人由甲○○變更
      為黃暉隆、黃錦福之不實事項，登載於職務上執掌之土地
      登記謄本及建物登記謄本，足生損害於甲○○及地政機關
      管理不動產所有權登記之正確性（乙○○共同行使偽造私
      文書罪部分，業經原審判處有期徒刑1年，減為有期徒刑6
      月，如易科罰金以新臺幣壹仟元折算壹日確定）。嗣乙○○自黃暉隆及黃錦福處取得總計370萬元之價金，丙○○
      則自乙○○處取得約3萬多元之報酬，乙○○則以與曾訓
      孺間另有債務糾紛為由，藉口拒不給付甲○○買賣尾款13
      2萬元，嗣經曾訓孺調閱土地登記謄本，發現乙○○已將
      上開土地以甲○○名義出售並移轉登記，經告知甲○○報
      警處理，始知悉上情。」等情，及被告對原告為前揭詐欺
      犯行，經該院判決：「乙○○犯詐欺取財罪，累犯，處有
      期徒刑壹年貳月，減為有期徒刑柒月。」確定在案等情｛
      見本院卷（下同）第49頁至第50頁：該判決書｝。
    (二)另被告對原告但行使偽造私文書罪之部分，經本院刑事庭
      於97年12月23日以96年度訴字第243號判決：「乙○○..
      行使偽造私文書，足以生損害於公眾及他人；..處有期徒
      刑壹年，減為有期徒刑陸月，如易科罰金，以新臺幣壹仟
      元折算壹日..。」確定在案（第6頁：該判決書）。
  二、被告目前尚結欠原告上開不動產買賣價金之尾款1,320,00
      0元。
  三、原告前曾供擔保（本院96年度存字第266號擔保提存事件
      ）後，對被告所有坐落(1)臺東縣長濱鄉○○段861地號、
      同段67建號；(2)臺東縣長濱鄉○○○段178、181地號，同
      段17、18建號，為假扣押執行（見本院96年度執全字第53
      5號假扣押卷）。
  四、兩造之經濟狀況：
    (一)原告部分：56年出生、高中畢業（第104頁：戶籍查詢資
      料），在臺東現成功鎮經營「澎湖小吃部」（第125頁：
      商業登記公示查詢資料）多年。於95年度至97年度間之所
      得，約在13萬元至19萬元之間（第107頁至第114頁：99年
      9月7日所查詢之稅務電子閘門所得調件明細表）。
    (二)被告部分：51年出生、五專畢業（第19頁：戶籍查詢資料
      ），目前勞保之投保單位為臺南縣區漁會（第115頁：被
      保險人投保查詢資料）。於95、96、97年度之所得，分別
      約為16萬、0元、0元（第116頁至第124頁：同前明細表）
      。
肆、本件經原告同意行集中審理，並協議、整理限縮爭點為（第
    138頁）：
    原告依刑事訴訟法487條1項；民法184條1項前段、第195條
    第1項前段侵權行為之法律關係起訴，請求被告應賠償原告
    之金額為若干？
伍、得心證之理由：
  一、按故意不法侵害他人之權利者，負損害賠償責任；不法侵
      害他人名譽、信用之法益，而情節重大者，被害人雖非財
      產上之損害，亦得請求賠償相當之金額，民法第184第1項
      前段、第195條第1項前段分別定有明文。本件被告之前揭
      犯罪行為，與造成原告名譽、信用受損間，顯有相當因果
      關係存在，應為昭然。故原告自得對所致非財產上之損害
      ，依前揭規定，向被告請求賠償相當之金額甚明。經查：
      本院於考量原告在不爭執事項所示之情節，再參酌兩造之
      身份、教育程度、職業、社會地位、經濟及財產狀況、原
      告因被告之侵權行為所受名譽及信用上之損害程度，另參
      閱前開刑事判決書所載：被告侵權行為緣起等一切情狀後
      ，認原告對被告請求非財產上之損害300,000元，應為適
      當。
  二、綜上所述，原告依刑事訴訟法487條1項；民法第184條第1
      項前段、第195條第1項侵權行為之法律關係，請求被告應
      給付原告300,000元，及自起訴狀繕本送達被告之翌日（
      即96年10月19日）起至清償日止，按週年利率百分之5計
      算之法定遲延利息，為有理由，應予准許。
陸、據上論結，本件原告之訴為有理由，依民事訴訟法第385條
    第1項前段、第78條之規定，判決如主文所示。
中    華    民    國    99    年    9     月    8     日
                  民事庭  法  官  陳兆翔
以上正本，係照原本作成。
如對本判決上訴，須於判決送達後20日內，向本院提出上訴狀。
中    華    民    國    99    年    9     月    8     日
                          書記官  吳明學

司法院資訊處製作；財團法人民間司法改革基金會備份。
